【裁判字號】    95,台上,1222
【裁判日期】    950609
【裁判案由】    所有權移轉登記
【裁判全文】
最高法院民事判決            九十五年度台上字第一二二二號
    上  訴  人  甲  ○
                        號3樓.
                乙○○
                丙○○
                丁○○
                戊○○
    共      同
    訴訟代理人  林金鈴律師
    被 上訴 人  己○○
                        號
                庚○○
                辛○○
                壬○○
                癸○○
                子○○
                丑○○
    共      同
    訴訟代理人  易定芳律師
    被 上訴 人  卯○○即王.
                        3樓
                寅  ○
                財政部國有財產局
    上 列一 人
    法定代理人  巳○○
    受 告知 人  辰○○
                        號3樓.
上列當事人間請求所有權移轉登記事件，上訴人對於中華民國九
十三年十一月三十日台灣高等法院第二審更審判決（九十二年度
上更(五)字第二○六號），提起上訴，本院判決如下：
    主  文
上訴駁回。
第三審訴訟費用由上訴人負擔。
    理  由
本件上訴人主張：坐落台北縣中和市○○○段頂南勢角小段六○
之三、六一、六一之一、六二、六二之一號土地（下稱六○之三
號等土地；其中六二之一號土地下稱系爭土地），原為國有，由
前台灣警備總司令部管理，該部委託中華民國國軍軍眷住宅公用
合作社（下稱軍眷合作社）將原址老舊軍眷舍警安新村拆除重建
為警安新城，配售與伊及除被上訴人財政部國有財產局（下稱國
有財產局）以外之被上訴人己○○等九人及訴外人康裕崇，房屋
基地則由國有財產局出售與各承購戶平均所有，共同使用。惟因
上址有計劃道路通過，故於規劃建築時，分為甲、乙兩區，各別
申請建造執照，然將兩區合為一警安新城，整體招標，故甲區內
系爭土地屬甲、乙兩區全城二百五十五戶之法定公共設施部分，
規劃為十個停車位，供全區住戶使用。詎軍眷合作社就系爭土地
辦理移轉登記時，未依承購戶分攤地價款之比例繕造土地持分名
冊，國有財產局亦未查明系爭土地承買人土地應有部分面積是否
相符，即在其製發之土地移轉證明書將系爭土地記載為己○○等
九人及康裕崇所有，致己○○等九人及康裕崇取得系爭土地全部
，溢領本應移轉與伊之應有部分，出賣人國有財產局因而受有損
害。嗣康裕崇將房地出售與第一審共同被告楊慧瑜。己○○等九
人及楊慧瑜復私製鐵柵門於甲區停車場入口，不准乙區住戶停放
車輛，國有財產局怠於對己○○等九人及楊慧瑜行使權利，伊自
得依不當得利、代位、買賣及所有權之作用之法律關係，求為命
己○○等九人及楊慧瑜各將系爭土地應有部分千分之二二‧七移
轉登記與國有財產局，再由國有財產局依原審第三次更審判決附
表一、三所示應有部分移轉登記與各該當事人。己○○等九人及
楊慧瑜並將如原審第三次更審判決附表二所示之停車場面積二二
六平方公尺土地（下稱系爭停車場）交付國有財產局，再由國有
財產局交付己○○等九人、楊慧瑜及原審第三次更審判決附表一
、三所示之人共同占有使用之判決（上開請求移轉登記部分，上
訴人起訴原請求己○○等九人及楊慧瑜各將系爭土地應有部分千
分之二六‧二移轉登記與國有財產局，再由國有財產局移轉登記
與第一審判決附表一所示之人每人應有部分千分之一，上訴第二
審後，始分別減縮【即上開應有部分千分之二六‧二減縮為千分
之二二‧七】或擴張【即上開附表一之人擴張為原審第三次更審
判決附表一、三之人，及上開每人應有部分千分之一擴張為原審
第三次更審判決附表一所示之應有部分】聲明如上述。上訴人之
請求，除其中請求被上訴人己○○等九人各將系爭土地所有權應
有部分千分之二二‧七移轉登記與國有財產局，再由國有財產局
依原審第三次更審判決附表一所示應有部分，移轉登記與該附表
一所示各人外，其餘部分之請求，業經本院八十五年度台上字第
二四八一號判決駁回上訴人之上訴，該其餘部分上訴人已敗訴確
定。上開未確定部分之請求，上訴人於原審第四次更審時，再減
縮、擴張為己○○等九人應各自將系爭土地應有部分一○○○○
○分之一六一七移轉登記與國有財產局所有，再由國有財產局依
原判決附表一所示之各人應有部分辦理所有權移轉登記與原判決
附表一所示各人。即上開應有部分由千分之二二‧七再減縮為十
萬分之一六一七，上開每人應有部分減縮或擴張如原判決附表一
所示之應有部分）。
被上訴人己○○等九人則以：伊非國有財產局之債務人，上訴人
亦非國有財產局之債權人，自不能行使代位權。又甲區為獨立之
建造執照，上訴人為乙區之所有人，無取得甲區土地所有權之權
源。另被上訴人國有財產局則以：國防部奉行政院核准將六○之
三號等土地變更為非公用財產，交由其辦理專案讓售與國防部核
定貸款購宅有案之有眷無舍官兵，價金由國防部繳清，而警安新
城配售戶戶額分配及土地資料，悉由警備總部與國防部負責提供
，其僅係依軍眷合作社所檢具之應有部分名冊，核發產權移轉證
明書，並無任何違失各等語，資為抗辯。
原審依審理之結果，以：本件上訴人甲○等五人為如原判決附表
一所示一百五十二人依民事訴訟法第四十一條規定所選定之當事
人，上訴人為該一百五十二人選定人之全體利益，提起本件訴訟
，自合於法律規定。被上訴人寅○雖在本件訴訟繫屬中將其系爭
土地之應有部分全部移轉予訴外人即受告知人辰○○，然依民事
訴訟法第二百五十四條第一項規定，於訴訟標的法律關係之要件
不受影響，被上訴人寅○亦不因而喪失訴訟之權能。查警安新城
係前台灣警備總司令部依「國軍老舊眷村重建試辦期間作業要點
」重建，經行政院於七十二年十一月八日以台七十二財字第一九
九七四號函：「所報警備總司令部列管台北縣中和市警安新村原
址土地，請准由貴部軍眷住宅合作社自建眷宅一案，准照財政部
會商結論辦理」核准，於七十四年十一月二十五日委由軍眷合作
社辦理重建。警安新城基地土地取得方式，依「國軍老舊眷村重
建試辦期間作業要點」第伍、執行要領之一、土地取得規定為：
「(一)屬國有者：依規定程序報請變更為非公用財產，交國有財產
局專案讓售與省市政府或國防部核定重建眷村之原眷戶及有眷無
舍官兵配售戶」。而前開行政院第一九九七四號函所附之財政部
向行政院秘書處陳報會商結論函說明二之(二)內容係：「本案土地
擬請准予變更為非公用財產交由國有財產局專案讓售與國防部核
定貸款購宅有案之有眷無舍官兵」。上訴人主張系爭土地甲區之
十個停車位係屬全體二百五十五戶所有云云，雖據提出台灣警備
總部政戰部第三七六三號簡便行文表、台灣警備總部第四四五一
號函、國防部八十年一月十四日恭慈字第○七○○號函、軍眷
合作社八十一年七月二十二日信義字第○六七四號、八十一年八
月十八日信義字第○七七四號、八十一年九月十日信義字第
○八八四號、八十二年十二月一日信義字第一七八八號簡便行
文表或函、軍管司令部八十三年九月十三日篤坐字第三五○四
號函、警安新城甲區停車位土地權屬糾紛案釐清問題協調會紀錄
等為證。然查軍眷合作社七十六年七月三日（）信義字第四三
二號函記載：「……說明……二、本社於台北縣中和市○○○段
頂南勢角小段六○之三、六一、六一之一、六二、六二之一等號
，建造眷宅二五五戶，奉國防部11.3.（）法泰字一九九○四
號令核定黃裕芳等二五五員各配購眷宅一戶。三、黃裕芳等二五
五戶登記申請附戶籍名冊一冊，正副本各一份。登記清冊附持分
名冊五冊、正副本各一份。國有基地產權移轉證明書專用持分名
冊五冊、土地現值申請書五份，申報名冊五冊，均如附件，請發
給基地產權移轉證明書，以憑辦理移轉登記土地及持分作業」。
而依該函所附之國軍中和市警安新城眷宅房屋基地持分名冊所載
，系爭第六二之一號土地之所有權人僅被上訴人己○○等九人及
康裕崇，每人承買權利持分各十分之一，有該名冊附卷足稽。依
該名冊所載，如原判決附表一所示之人均非系爭第六二之一號土
地之共有人，上訴人主張其為該地號土地共有人，並非可採。再
警安新城因中間有道路，故分甲、乙二區分別申請建造執照，使
用執照亦由台北縣政府工務局分別掣發，有使用執照二紙附卷足
考。其中甲區之使用執照係七十五使字第一○三四號，其建築地
點地號為系爭第六二之一號土地；而乙區之使用執照為七十五使
字第二○三八號，其建築地點地號為第六○之三、六一、六一之
一、六二、六三之一○六、六三之一○七號土地。即上訴人及原
判決附表一所示之人承購房地所在之乙區其基地地號非僅一筆。
依前開房屋基地持分名冊所載，位於乙區之房屋所有權人就房屋
基地之登記方式亦僅登記房屋所有權人為房屋基地之共有人，如
黃昌倫等十五人係登記為第六○之三號土地之共有人，應有部分
各十五分之一；田介榮等一百四十五人係登記為第六一號土地之
共有人，應有部分各一萬分之二十至七十七不等；田介榮等十五
人登記為第六一之一號土地共有人，應有部分各十五分之一；黃
裕芳等一百十人登記為第六二號土地共有人，應有部分自一萬分
之十八至一○○不等，其登記方式亦非乙區之房屋所有權人均登
記為乙區所有全部地號土地之共有人。而位於甲區之房屋所有權
人即被上訴人己○○等九人，就房屋基地即系爭第六二之一號土
地之登記方式，亦係登記該九人房屋所有權人為房屋基地之共有
人，其登記方式與乙區之房屋所有人相同。地政機關據該房屋基
地持分名冊就系爭第六二之一號土地登記為被上訴人己○○等九
人及康裕崇共有，應有部分各十分之一，並無何錯誤可言。再證
人即土地代書李長城於原審法院更(一)審到庭證稱：「（本件土地
持分是否由你計算的）我們是根據國防部的配售名冊計算出各戶
的土地持分，而公共設施含停車位則是登記為分區共有的，即甲
區的十個停車位（之土地）是甲區十戶共有的，乙區則由乙區住
戶共有的，因為有二個使用執照故由甲、乙二區分區共有。」、
「我們是根據國防部核定名冊及國防部命令計算的」云云。其又
於原審證稱：「警安新城配售住戶，是我當代書辦理登記，是合
作社委任我的，（土地）所有權應有部分登記是依據國防部的命
令來辦理登記，國防部命令有（建物）坪數，按坪數來計算，後
由合作社向國有財產局陳報，土地登記於建物登記時就測量過了
，所以土地部分沒有再測量，公共設施部分不發權狀，只有登記
在地政事務所之登記簿上，我是依住戶的坪數來換算公共設施的
部分，……交屋時，印章由住戶交給合作社，合作社再交給我，
由我蓋的章……房子登記時有公共設施，土地部分沒有公共設施
，停車場的土地不算公共設施，土地部分只有法定空地」云云，
證人李長城之證言核與上開地政機關據房屋基地持分名冊為應有
部分之登記等情相符，是依李長城之證言益證地政機關將系爭第
六二之一號土地登記為被上訴人己○○等九人及康裕崇共有，應
有部分各十分之一，並無錯誤，乙區房屋所有人均非系爭第六二
之一號土地之共有人，上訴人謂本件之錯誤在代書，因代書之疏
失致生本件錯誤而溢額登記，代書不能認定甲區土地為十戶所有
云云，均非可採。苟上訴人認其於房屋基地持分名冊上簽名蓋章
，該名冊所載基地所在地未及於系爭第六二之一號土地而有錯誤
之情形，亦應循民法第八十八條、第八十九條之規定，撤銷其意
思表示，上訴人既未為撤銷上開錯誤之意思表示，即不得再主張
其於上開名冊上蓋章之意思表示為無效。至於上訴人所舉上開函
件，其中台灣警備總司令部政戰部七十七年十月二十一日（）
劍俠字第三七六三號簡便行文表及其附件，與台灣警備總司令部
七十八年十二月二十九日劍俠字第四四五一號函內容均係指甲
區十個停車位之使用方式，係由全城二五五戶共同使用，而非指
乙區房屋所有人得為甲區停車位基地之共有人。國防部八十年一
月十四日恭慈字第○七○○號函係指甲區十個停車位屬公共持
有，非指停車位基地為共有。軍眷合作社八十一年七月二十二日
信義字第○六七四號簡便行文表、同合作社八十一年八月十八
日信義字第○七七四號簡便行文表、同合作社八十二年十二月
一日信義字第一七八八號函及軍管區司令部八十三年九月十三
日篤坐字第三五○四號函所載內容均係關於各戶售價之單價成
本計算問題。軍眷合作社八十一年九月十日信義字第○八八四
號簡便行文表亦僅指公共設施二五五戶共有停車場，非指停車場
基地為二五五戶共有。故上開函、簡便行文表、資料表等均無法
為上訴人有利之認定。另台北縣中和市警安新城甲區停車位土地
權屬糾紛案釐清問題協調會紀錄記載：「上述會議結論，請各相
關單位配合辦理，俾息糾紛」，足見協調會紀錄之結論僅係止息
糾紛之共識，自不得拘束法院。且上開會議結論未據被上訴人己
○○等全體簽名，亦無證據證明己○○等九人均出席該會議，且
均同意上開結論，該結論無從視為和解，被上訴人己○○等九人
亦不受其拘束。至甲區之設計平面圖上記載「本區十部停車位供
乙區停放」，係指甲區之停車位供乙區停放使用之意，其土地登
記方法，依前所述，仍登記為甲區房屋所有權人共有，上訴人不
得據該設計平面圖之記載主張其係甲區停車位基地之共有人。再
乙區之樓地板面積（地上部分）合計達二二二六六‧一二平方公
尺，依法須設五十三個停車位，然乙區僅設四十三個停車位，餘
十個停車位設在甲區，亦僅該甲區之十個停車位係供乙區房屋所
有人使用，非指乙區房屋所有人即取得甲區停車位基地所有權應
有部分，乙區房屋所有人縱得使用甲區十個停車位，亦不得據為
請求登記為甲區十個停車位基地之共有人。系爭六○之三號等土
地各筆究應登記予何配售戶所有，其應有部分多少，兩造就其計
算方法雖爭執甚烈，惟上開應有部分業經記載於警安新城眷宅房
屋基地持分名冊，該名冊上有應有部分之記載，上訴人亦事先交
付印章授權予軍眷合作社使用，證人即代書李長城經該合作社轉
交後，蓋印文於該名冊上表示同意，亦應認為上訴人就上述應有
部分之登記並無異議，且上訴人於經原審法院審判長闡明後，亦
表示本件土地應有部分之登載毋庸另行鑑定。綜上所述，系爭第
六二之一號土地登記為被上訴人己○○等九人共有，應有部分各
十分之一，並無違誤，被上訴人己○○等九人無不當得利可言，
上訴人所舉各該證據僅得證明其有使用甲區停車位之權利而已，
尚不得據以主張其亦為甲區停車位基地之共有人，縱警安新城全
部空地統一規劃配置全部工程費及土地費列入工程成本，由全體
住戶共同分擔，甲區房屋所有人之建坪持有土地面積高於乙區房
屋所有人建坪之持有土地面積，亦屬造價成本計算問題，非不得
以找補方式解決。被上訴人己○○等九人既無不當得利，則上訴
人依不當得利、所有權、代位及買賣之法律關係，請求被上訴人
己○○等九人各自將系爭土地應有部分一○○○○○分之一六一
七移轉登記與國有財產局所有，再由國有財產局依原判決附表一
所示之各人應有部分辦理所有權移轉登記，即屬無據，不應准許
。第一審為上訴人敗訴之判決，理由雖有不同，結論則無二致等
詞，並說明兩造其餘攻擊防禦方法不予審究之意見，爰維持第一
審所為上訴人敗訴之判決，駁回其上訴，並駁回其擴張之訴，經
核於法並無違背。上訴論旨，就原審取捨證據、認定事實及解釋
契約之職權行使，指摘原判決不當，求予廢棄，非有理由。
據上論結，本件上訴為無理由。依民事訴訟法第四百八十一條、
第四百四十九條第一項、第七十八條，判決如主文。
中    華    民    國  九十五  年    六    月    九    日
                      最高法院民事第三庭
                          審判長法官  吳  正  一
                                法官  劉  福  聲
                                法官  黃  義  豐
                                法官  簡  清  忠
                                法官  袁  靜  文
      本件正本證明與原本無異
                                      書  記  官
中    華    民    國  九十五  年    六    月   二十   日
                                                      Ｑ


司法院資訊處製作；財團法人民間司法改革基金會備份。
